【裁判字號】    98,消債抗,115
【裁判日期】    980930
【裁判案由】    更生事件之抗告
【裁判全文】
臺灣臺南地方法院民事裁定           98年度消債抗字第115號
債  務  人  甲○○
代  理  人  楊淑惠律師
上列抗告人因消費者債務清理條例事件聲請更生，對於中華民國
98年3月12日本院98年度消債更字第25號裁定提起抗告，本院裁
定如下：
    主  文
抗告駁回。
抗告程序費用新臺幣壹仟元由抗告人負擔。
    理  由
一、抗告意旨略以：
  (一)抗告人於民國95年3月7日與全體債權銀行成立協商，還款條
    件為自95年3月起，分120期，利率0%，於每月20日還款新臺
    幣（下同）25,175元，依各債權銀行債債金額比例清償各項
    債務，至全部清償完止。而抗告人95年度平均月收入為23,4
    79元，96年度平均月收入為10,589元，抗告人每月之收入已
    不足負擔協商之還款金額，合於「不能清償債務或有不能清
    償之虞者」之要件，且抗告人亦有於協商成立後「因不可歸
    責於己之事由，致履行顯有重大困難之情形」。
  (二)抗告人之父親乙○○為謀早日解決抗告人之債務，每月資助
    抗告人15,000元，有乙○○設於合作金庫銀行營業部及開元
    分行帳戶轉帳至抗告人設於合作金庫赤崁分行帳戶之相關資
    料為證，原審裁定認「抗告人無任何證明文件以實其說，已
    難採認」，於法自有未合。
  (三)依抗告人96年度綜合所得稅各類所得資料清單雖僅有127,06
    9元，但抗告人仍據實陳報其係從事保全服務業，平均月收
    入約21,000元，顯見抗告人有據實陳報所得收入。原審裁定
    謂「抗告人甲○○除所得清單外，仍有一定還款來源」，則
    僅係片面臆測之詞。為此，爰提起抗告，請求廢棄原裁定，
    准予抗告人更生之聲請云云。
二、按聲請更生或清算不合程式或不備其他要件者，法院應以裁
    定駁回之，但其情形可以補正者，法院應定期間先命補正，
    消費者債務清理條例（下稱本條例）第8條定有明文。次按
    債務人與金融機構協商成立者，不得聲請更生或清算，但因
    不可歸責於己之事由，致履行顯有重大困難者，不在此限；
    本條例施行前，債務人依金融主管機關協調成立之中華民國
    銀行公會會員辦理消費金融案件無擔保債務協商機制與金融
    機構成立之協商，準用前項之規定，本條例第151條第5項、
    第6項亦分別有明文規定。衡諸前開規定之立法意旨，可見
    債務人無論在本條例施行前後，與金融機構之債權人成立協
    商後，即應本於債權契約之誠信原則勉力履行，除非有前述
    不可歸責於己之事由，且其履行顯然有重大困難，不得率爾
    依本條例更生程序清理其債務。
三、經查，本件抗告人於聲請更生前，曾依金融主管機關協調成
    立之中華民國銀行公會會員辦理消費金融案件無擔保債務協
    商機制，於民國95年3月7日成立協商，雙方約定抗告人每月
    應償還款項為25,175元，此有上海商業儲蓄銀行之民事陳報
    狀附協議書、無擔保債務還款計劃及還款明細表在卷可稽（
    見原審卷第90-91頁、第94-95頁），堪信為真實。
四、抗告人主張協商成立後每月必須償還協商金額為25,175元，
    分120期，利率0%，至全部清償完畢為止，然其協商金額實
    高於聲請人之收入，雖抗告人目前仍持續繳款中，惟均係靠
    父親乙○○每月資助15,000元方能正常繳納協商金額，而抗
    告人之父親乙○○自98年3月起無法繼續提供資金予抗告人
    ，抗告人顯有不能清償之情事，實已無法繼續繳款，因此有
    不可歸責於己致履行協商條件顯有重大困難之事由云云，經
    查：
  (一)消費者債務清理條例第151條第5、6項規定：「債務人與金
    融機構協商成立者，不得聲請更生或清算。但因不可歸責於
    己之事由，致履行顯有重大困難者，不在此限。本條例施行
    前，債務人依金融主管機關協調成立之中華民國銀行公會會
    員，辦理消費金融案件無擔保債務協商機制與金融機構成立
    之協商，準用前項之規定。」所謂因不可歸責於己之事由，
    致履行顯有重大困難之情形，應係指債務人與最大債權金融
    機構協商「成立後」，債務人之經濟狀況、生活等客觀事實
    有顯著變動者而言，亦即債務清償方案成立後，固由債務人
    按其條件履行，惟須於其後發生情事變更，在清償期間因不
    可歸責於己之事由，而有收入或收益不如預期或支出增加之
    情形，致該還款方案履行困難甚或履行不能，始能聲請更生
    或清算。此項規定旨在避免債務人任意毀棄已成立之協商，
    濫用更生或清算之裁判上債務清理程序，況該債務清償方案
    係經當事人行使程序選擇權所為之債務清理契約，債務人自
    應受該還款協議所拘束。
  (二)次查，自抗告人所提出之乙○○分別設於合作金庫銀行開元
    分行帳號0000000000000之帳戶及合作金庫銀行營業部帳號0
    000000000000帳戶之存摺觀之，乙○○固自97年6月12日起
    曾陸續將多筆款項轉帳至抗告人設於合作金庫銀行赤崁分行
    帳號0000000000000帳戶內，惟此僅足以證明乙○○確實曾
    自97年6月起資助抗告人，尚不足以證明其自95年3月起即已
    開始資助抗告人。又抗告人雖另稱乙○○自95年3月20日起
    至97年5月20日止每月提供現金15,000元與抗告人供抗告人
    繳納協商款，惟前開存摺紀錄中，提款部分幾無提領現金之
    紀錄，而均係繳納電話費、健保費、水電費等，顯見抗告人
    主張乙○○曾自95年3月20日起至97年5月20日止按月資助抗
    告人15,000元以早日清償債務等語，並無可採。
  (三)再查，抗告人95年所得為281,754元、96年所得為252,000元
    ，可知抗告人於協商成立前後之收入並無重大變化，抗告人
    於聲請更生前兩年每月必要開支亦以台灣省97年每月每人最
    低生活費標準9,829元計算，可見抗告人於協商成立前後支
    出狀況亦無重大變化，而無情事變更情形。然抗告人於收入
    支出並無重大變化之情形下，既能持續履行協商金額且迄今
    尚未毀諾，可知其可能除所得清單之收入外，仍有一定還款
    來源，非必須藉由乙○○提供資助始能順利清償協商之還款
    金額，且抗告人於98年9月8日在本院調查程序中陳稱：其協
    商款迄今仍有在繳，有該次調查筆錄在卷可稽，亦無法認抗
    告人主張其有不能清償情事等語為可採。
  (四)第查，抗告人固於98年4月23日具狀主張其於96年間將臺南
    縣永康市○○路1368號房屋出售，共獲得300萬元，於支付
    土地增值稅47萬元、清償合作金庫銀行赤崁分行房屋貸款餘
    額167萬元及信用貸款31萬元後，餘款55萬元則用以清償現
    金卡、信用卡債務等語，然抗告人於98年9月8日在本院調查
    程序中則陳稱：賣屋餘款55萬元係用以清償信用卡、現金卡
    債務，銀行有通知繳款，我就繳款，沒有特定還給哪一家銀
    行，亦即賣屋餘額55萬元，係因乙○○自94年2月至95年2
    月協助抗告人償還債務之款項，所以該賣屋餘額55萬元已還
    給乙○○等語，有該次調查筆錄在卷可稽，然債務人之收入
    、財產既為所有債權之總擔保，應確保各債權人公平受償，
    自不得獨厚任何一特定債權人，是抗告人將其賣屋餘款55萬
    元全部用於清償乙○○之債權，已與公平受償之原則有違，
    且若抗告人能將該賣屋餘款55萬元妥善運用在清償協商債務
    上，實難認抗告人有不能清償債務之情形，因此，即使抗告
    人確實發生不能清償債務之情形，亦應認可歸責於抗告人自
    身之事由。
五、綜上所述，本件抗告人於消費者債務清理條例施行前，既已
    與金融機構之債權人依金融主管機關協調成立之中華民國銀
    行公會會員辦理消費金融案件無擔保債務協商機制成立協商
    ，且又無因不可歸責於己致履行顯有重大困難之事由，則其
    聲請更生，顯然違背消費者債務清理條例第151條第6項準用
    同條第5項前段之規定，且上開欠缺又屬無從補正，依上開
    說明，應予駁回其更生之聲請。是則原裁定駁回其更生之聲
    請，於法並無違誤，抗告意旨仍指摘原裁定不當，求予廢棄
    另為裁定，為無理由，應予駁回。至抗告人如事後有履行不
    便之情形，認清償方案應予適當調整，亦得再與債權人重新
    協商，訂定適當可行之清償方案，並非不能降低每月之還款
    金額，且依97年5月中華民國銀行公會決議，金融機構就曾
    經參加95年度債務協商毀諾客戶提供「個別協商一致性方案
    」及對有繳款困難之債務協商持續履約客戶提供「變更債務
    協商協議書方案」，抗告人自當循此途徑以求解決，方符合
    本條例兼顧保障債權人公平受償及重建復甦債務人經濟生活
    之立法目的，附此敘明。
六、據上論結，本件抗告為無理由，依消費者債務清理條例第15
    條，民事訴訟法第495條之1第1項、第449條第1項、第95條
    、第78條，裁定如主文。
中    華    民    國    98    年    9     月    30    日
                  民事第一庭  審判長法  官  高榮宏
                                    法  官  黃聖涵
                                    法  官  林福來
以上正本係照原本作成。
本裁定不得抗告。
中    華    民    國    98    年    9     月    30    日
                                    書記官  吳俊達


司法院資訊處製作；財團法人民間司法改革基金會備份。
